【裁判字號】    93,訴,4902
【裁判日期】    950125
【裁判案由】    清償債務等
【裁判全文】
臺灣臺北地方法院民事判決              93年度訴字第4902號
    原      告  己○○
    訴訟代理人  鄭穎律師
    被      告  行政院國軍退除役官兵輔導委員會台北縣榮民
                服務處
    法定代理人  丁○○
    訴訟代理人  王昧爽律師
上列當事人間請求清償債務等事件，本院於民國九十五年一月六
日言詞辯論終結，判決如下：
    主  文
被告應給付原告新台幣參拾貳萬陸仟零拾壹元，及自民國九十年
十二月六日起至清償日止，按年息百分之五計算之利息。
原告其餘之訴駁回。
訴訟費用由原告負擔三分之二、餘由被告負擔三分之一。
本判決於原告以新台幣壹拾壹萬元或同面額日盛國際商業銀行敦
化分行無記名可轉讓定期存單供擔保後，得假執行。但被告以新
台幣參拾貳萬陸仟零拾壹元為原告預供擔保，得免為假執行。
原告其餘假執行之聲請駁回。
    事實及理由
壹、原告起訴主張：緣訴外人張志江為榮民身分，於民國九十年
    十一月三日亡故，其在台灣無繼承人，依台灣地區與大陸地
    區人民關係條例第六十八條第一項、第三項規定，由被告為
    其法定遺產管理人，依法負有清償被繼承人債務之義務。原
    告之父與張志江為軍中同袍，原告為張志江之乾女兒，私誼
    甚篤。張志江素有氣喘疾病，前曾去大陸定居，於八十六年
    回台，過世前兩年發病乏人照料又年歲漸高，因此，商由原
    告照料其日常生活起居。當時原告與張志江亦約定看護之報
    酬並將由遺產中撥付，計算方式則比照安安看護中心以每日
    新台幣（下同）一千九百元計。嗣後張志江病重就醫，由於
    張志江習慣依賴原告，原告二十四小時看護體力與精神之負
    擔甚重，因此部分時間原告需短暫休息，乃為其另行委請短
    期看護，並由原告先行墊付看護費用，其他時間則仍係原告
    負責照護。又原告照護張志江期間，因其行動不便，故所有
    日用雜支（含醫療用品）多由原告先行墊付。往來醫院就醫
    亦由原告陪同，代墊醫療費及車資。另外，張志江曾指示葬
    禮之細節，請原告依其意願辦理，並答應所有費用由遺產中
    扣還予原告，因此張志江身故後，原告即代為處理殯葬事宜
    及支付相關費用。為此，就看護費部分：先位主張依民法第
    四百八十二條、第四百八十六條勞務報酬請求權規定，請求
    被告給付居家看護費用三十八萬元及醫院看護費用四十萬二
    千八百元（含代墊款二萬一千零五十元）；又法院如認兩造
    間之僱傭關係不成立，則備位主張，依民法第一百七十二條
    、第一百七十八條、第五百四十七條規定，請求被告給付相
    當於看護費用之委任報酬。就代墊費用部分：先位主張依民
    法第四百七十四條、第四百七十八條消費借貸返還請求權規
    定，請求被告給付代墊費用合計二十三萬二千七百一十一元
    ；又法院如認兩造間之消費借貸關係不成立，則備位主張依
    民法第五百四十六條規定，請求被告償還處理委任事務支出
    之必要費用；縱法院認為原告與被告間無任何約定，則依民
    法第一百七十九條請求被告返還不當得利等語。並聲明：（
    一）被告應給付原告一百零一萬五千五百十一元，及自九十
    年十二月六日起至清償日止，按年息百分之五計算之利息。
    （二）原告願以現金或同面額日盛國際商業銀行敦化分行無
    記名可轉讓定期存單供擔保，請准予宣告假執行。
貳、被告則以：緣訴外人張志江之大陸胞弟張志泉（即張志江之
    繼承人）於九十年七月十一日來台探視胞兄，於同年八月二
    十三日離台返回大陸，在台灣四十一天期間，與張志江共處
    一室，無話不談，由其證詞得知；證人離台前，原告從未居
    家照顧或在醫院照顧過張志江，張志江未欠任何人金錢，當
    然也不欠原告任何金錢。又由張志江在新店安康郵局之郵政
    儲金簿存提款記錄得知；自張志泉離開台灣後，張志江帳戶
    內自九十年八月三十日起至同年十一月一日止，共被提領四
    十三萬五千元，扣除九十年十一月一日原告提領二十萬元，
    張志江仍有二十三萬五千元可供使用，足夠支付其開支，更
    證明其不須要他人墊付任何費用。再者，就原告之請求內容
    ，被告有以下抗辯：（一）原告主張請求居家看護勞務費三
    十八萬元部分：被告否認張志江生前與原告有任何約定，張
    志江在九十年其胞弟來台前，身體硬朗，生活能自理，能騎
    機車外出自由行動，不須他人照顧，雖偶有生病住院，也能
    起床自行照料自己，原告竟然請求自八十九年六月一日起之
    看護費用，且時間長達九個半月，顯非事實。又張志江每月
    退休俸僅一萬三千一百元，其如何有能力負擔每月四萬元之
    看護費用。（二）原告請求醫院看護勞務費三十八萬一千七
    百五十元部分：張志江住院期間，如有必要僱請看護照顧，
    費用皆由張志江當場給付看護人員，從未積欠看護人員之報
    酬，原告亦應證明全天二十四小時在醫院看護張志江而未離
    開。又九十年三月十五日至同年十一月三日共經過二百二十
    九日，扣除張志泉照顧二十日、皖美看護中心照顧十二日、
    安安看護中心照顧五點五日，僅剩一百九十點五日，而原告
    竟請求二百一十二日，足証其請求不實。（三）原告請求代
    墊款二萬一千零五十元部分：依耕莘醫院回函表示；張志江
    於九十年八月十八日至同年月二十四日及九十年十月二十至
    同年月二十五日兩次住院，有請皖美看護中心看護，其看護
    費用張志江已當場付清。（四）原告請求代墊日用雜支、醫
    療費、車資及祭拜費用，合計二十三萬二千七百一十一元部
    分：原告提出之日用雜支便利商店發票影本共五十張，購買
    物品標示不明，是否為被繼承人必要使用之物品，均屬存疑
    ，況且發票中有新莊市○○路二六四號7-11便利商店發票三
    十一張，張志江家住新店，應該不會到新莊市便利商店購物
    。所以原告提出之便利商店發票，均非張志江必要使用之物
    ，原告無權請求此款。又原告提出九十年十一月九日之氧氣
    發票，因張志江已於九十年十一月三日死亡，不可能再使用
    氧氣，其發票不實。又原告提出之九十年七月二十三日於海
    產店消費收據，因當天張志江在醫院住院，不可能有此消費
    。又原告提出之水果收據數張，均是張志江住院期間購買之
    高價水果，是否為張志江必須之物，未能舉証，顯不可採。
    張志江住院或出院，均是自己僱車負擔交通費，原告主張墊
    付交通費用並不可採。原告提出之國泰醫院九十年四月二日
    、同年月二十三日、同年七月三十一日收據，合計八千五百
    五十八元，均是張志泉來台前之醫療費，依張志泉聲稱；張
    志江之醫療費用均已付清，應是收據存放家中，為原告取得
    。又耕莘醫院九十年九月十日、同年月十七日、同年十月二
    日、同年月三日、同年月三十日及同年十一月一日收據，合
    計一萬三千四百三十八元，以張志江郵局餘款尚有二十三萬
    五千元可用，應足夠繳付以上耕莘及國泰醫院費用之支付，
    不須原告墊付。原告基於鄰居情誼拜祭死者，應由拜祭者自
    付費用。據上以觀，張志江生前並未僱用原告居家看護，雙
    方無僱傭關係，張志江生前亦未委託原告購買其提出發票之
    物品，張志江也未使用該物品，張志江也未借用該物品，及
    委託原告處理事務。又法律上不當得利之請求返還範圍，應
    以對方所受利益為限，非以請求人所受之損害為準，本件原
    告從未證明被告受有利益，所以不能適用不當得利法律關係
    。又祭祀死者非消費借貸，亦非委任或不當得利，原告提出
    之法律關系均有不當云云，資為抗辯，並請求：（一）駁回
    原告之訴及假執行之聲請。（二）如不利於被告判決時，被
    告願供擔保，請准免為假執行。
參、得心證之理由：本件原告主張訴外人張志江為被告列管之大
    陸來台單身榮民，於九十年十一月三日死亡，依台灣地區與
    大陸地區人民關係條例第六十八條第一項之規定，由被告為
    其遺產管理人之事實，為被告所不爭執，自堪信為真實。又
    原告主張張志江生前居家、醫院看護、代墊日常生活雜支、
    車資等費用，共計支出一百零一萬五千五百十一元，原告自
    得請求被告以其管理之遺產償還等語，被告則以原告計算上
    開費用所提出之部分單據有缺失，及違反常情之處，因而，
    對於原告之主張，乃以前詞置辯。經查：
（一）居家看護費用部分：原告主張自八十九年六月一日起至九
      十年三月十四日止，在訴外人張志江家中照料其生活起居
      ，以每月四萬元居家看護費用計算，被告應支付原告三十
      八萬元云云；固經證人戊○○到庭證稱：張志江未住院時
      ，伊常常看到原告送東西給張志江，張志江住院時，大多
      是看到原告在照顧張志江，原告也有送東西到醫院等語（
      見本院九十四年八月十日言詞辯論筆錄第二頁）；證人丙
      ○○亦到庭證稱：張志江病重時，大多是原告或其家人在
      幫忙照顧張志江，但何時開始照顧張志江，伊不清楚等語
      （見同上筆錄第三頁）；按訴外人張志江係自九十年三月
      十五日始前往國泰綜合醫院住院治療，此有卷附國泰綜合
      醫院之病歷摘要報告一份可資為憑，而依上開證人之證詞
      觀之，渠等二人所為前開之證述，主要係就訴外人張志江
      生重病之後的照料所為之供證，故其等之證詞，對於原告
      所主張訴外人張志江於生病住院前之階段，即八十九年六
      月一日以迄九十年三月十四日止，是否有不間斷全天照料
      看護張志江自難證明；何況，訴外人張志江每月係以向被
      告領取一萬三千一百元之就養費用，維繫生活基本開銷，
      此為原告所不爭執，復有張志江新店雙城郵局客戶歷史交
      易清單一份在卷可查，以張志江每月僅有一萬多元之收入
      ，且扣除生活基本開支，則其如何有能力再負擔高達四萬
      元之看護費用？顯有悖於常情之處。是原告主張其與被告
      間有僱傭或委任或無因管理等關係，而據以請求前述之生
      活看護費用，在無其他積極之證據證明下，其主張自無足
      採信。
（二）醫療看護及代墊看護費用部分：訴外人張志江於九十三年
      三月十五日至同年四月二日、九十年四月十六日至同年月
      二十三日、九十年七月七日至同年月三十一日、九十年八
      月二日至同年月十四日止，因生病而進入國泰綜合醫院住
      院治療，九十年八月十七日至同年九月十日、九十年九月
      十七日至九十年十月一日、九十年十月八日至九十年十一
      月十一日，則在天主教耕莘醫院接受住院診療，而張志江
      在耕莘醫院住院期間，係由原告委請皖美看護中心、安安
      看護中心，分別在九十年十月二十日至九十年十月二十五
      日、九十年十月二十六日至同年月三十一日，以每日均為
      一千九百元之費用（安安看護中心九十年十月三十一日早
      上八時至晚上八時，另向原告收取半天一千一百元費用）
      請上開看護中心人員照料張志江，並由原告支付該等費用
      等情，此有張志江天主教耕莘醫院出院病歷摘要、國泰綜
      合醫院病歷摘要、皖美看護中心工作簽認單、安安看護中
      心收款證明單等資料影本在卷可考，並經證人乙○○到庭
      證述明確（見本院九十四年七月八日言詞辯論筆錄第六頁
      ），自堪信為真實；而既然原告確有代墊張志江耕莘醫院
      住院看護費用共計二萬一千零五十元（5.5天×1900元（
      每天費用）＝10450元；5天×1900元＝9500元；0.5天＝
      1100元，10450元＋9500元＋1100元＝21050元）；且證人
      戊○○、丙○○於前開（一）之證述中，亦均表示原告於
      生病住院期間，有幫忙照料張志江；再參以張志江在台並
      無任何親屬，此為兩造所不否認，復且其在大陸親屬張志
      泉，於九十年八月二十三日離台斯時，依卷附耕莘醫院函
      覆本院張志江病歷摘錄單記載，九十年八月十八日至同年
      月二十四日期間，張志江已另請皖美看護中心看護，則原
      告提供勞務看護張志江，扣除其已另請看護或由張志江僱
      請看護照料之時間後，原告主張以每日一千九百元，計算
      共四十七天其提供張志江看護勞務之費用，自屬有據（25
      天＋15天＋25天＝65天《張志江耕莘醫院住院總天數》－
      18天《包含九十年八月十八日至同年月二十四日、九十年
      十月二十日至同年月三十一日止）＝47天。47天×1900元
      （每日看護費用）＝89300 元）；逾此請求部分，則無理
      由，應予以駁回。又訴外人張志江於前開國泰綜合醫院住
      院期間，依證人甲○○於本院到庭作證時之證述：伊以前
      在國泰醫院當看護，有看護過張志江，看護時間大約一個
      月，費用一天二千元，是由原告支付，而伊在國泰醫院有
      看見原告二十四小時照顧張志江，後來伊照顧的病人過世
      後，才由伊照顧張志江等語（見本院上開言詞辯論筆錄第
      四頁）；觀之訴外人張志江於國泰綜合醫院總計住院六十
      五天，扣除原告自承訴外人張志泉於張志江住院國泰綜合
      醫院期間，看護之二十天，以及委請甲○○看護之一個月
      期間，則原告請求被告支付共15天（65天－20天（張志泉
      看護之期間）－30天（甲○○看護之期間）＝15天）即每
      日以一千九百元計算之醫療看護費用共十三萬五千元（15
      天×1900元＝135000元），自屬有理，而因原告於訴外人
      張志江在國泰綜合醫院住院期間，有代墊僱請甲○○看護
      張志江之費用，此部分費用，原告雖未主張以代墊費用請
      求，惟本院綜合調查證據及原告請求被告給付看護費用之
      本意，乃認原告有請求被告支付上開費用之真意，則依原
      告主張以每日一千九百元計算看護費用，其請求被告應給
      付在國泰綜合醫院代墊之看護費用計（30天×1900元（每
      天）＝57000元），自屬有據，逾此部分之請求，要屬無
      理由，應予以駁回。
（三）代墊日常雜支、醫療費用及車資、祭拜費用部分：原告主
      張被告應給付其代墊張志江醫療費用（二萬一千九百六十
      六元）及祭拜費用（一千六百九十五元）共計二萬三千六
      百九十一元，已據其提出醫療費用單據八紙、祭拜費用發
      票二紙影本為證，互核上開醫療單據與訴外人張志江前開
      辦理出院之時間、購物發票與張志江死亡之間均悉相符合
      ，自堪信原告之主張為真實，是原告此部分之請求，應予
      以准許。至於原告提出卷附之免用統一發票收據及多筆統
      一發票，據以主張其確有代墊張志江前開日常雜支及車資
      云云。然查，上開發票內容，或購買物品標示不明，或消
      費所在地位於「新莊市○○路二百六十四號」便利商店，
      與張志江住居地在台北縣新店市相隔甚遠，或出具之醫療
      用品「氧氣」發票，購買時間為九十年十一月九日，已在
      張志江死亡之後，或張志江九十年七月二十三日依前開國
      泰綜合醫院病歷摘要記載，斯時張志江仍在住院治療期間
      ，而原告檢附之免用統一發票收據，竟記載九十年七月二
      十三日張志江在台北市○○街「深海魚活海產」餐廳飲食
      消費三千元，或張志江每月僅領取被告一萬三千一百元之
      就養金，而原告提出之購買水果收據，竟於九十年九月十
      五日、同年月二十日兩日，計消費共二千一百元，九十年
      十月十日、同年月二十日、三十日共三日，則總計消費三
      千八百元，此與張志江所領取之就養金總額，及其日常生
      活之開銷比例，顯不相當，有違常情；是原告上開代墊日
      常雜支之請求，自無理由，被告以前詞置辯，尚可採信；
      又原告主張其有代墊張志江往返醫院及住家之車資云云；
      然其就此對其有利之事實，並未舉證以實其說，是原告空
      言主張被告應給付其代墊車資之費用，自無憑據，難可採
      信。至於被告雖另辯稱，訴外人張志江自九十年八月二十
      三日至九十年十一月一日止，已提領四十三萬五千元，扣
      除原告提領之二十萬元，餘款尚有二十三萬五千元可供使
      用，足夠支付上開醫療費用，不須原告墊付款項云云；惟
      按張志江如何支配其存款，本非原告所能支配控制，且被
      告辯稱上開費用係由張志江自行支付，對此有利己之事實
      ，復未舉證以實其說，是其前開所辯，自難採信。
肆、按未受委任，並無義務，而為他人管理事務者，其管理應依
    本人明示或可得推知之意思，以有利於本人之方法為之；又
    管理事務有利於本人，且不違反本人明示或可得推知之意思
    者，管理人為本人支出必要或有益之費用，或負擔債務，或
    受損害時，得請求本人償還其費用及自支出時起之利息，或
    清償其所負擔之債務，或賠償其損害，民法第一百七十二條
    及第一百七十六條第一項分別定有明文。查原告未受委任，
    並無義務為訴外人張志江醫療看護或代墊看護、醫療及祭拜
    等相關費用，而其為張志江提供醫療看護勞務共二十二萬四
    千三百元（89300元《耕莘醫院看護勞務》＋135000元《國
    泰綜合醫院看護勞務》＝224300元），支出代墊看護費用七
    萬八千零五十元（21050元《耕莘醫院代墊看護費用》＋570
    00元《國泰綜合醫院代墊看護費用》＝78050元）、醫療費
    用及祭拜費用共二萬三千六百六十一元（21966元《醫療費
    用》＋1695元《祭拜費用》＝23661元），因屬必要費用，
    且其支出係有利張志江本人，亦難認違反張志江明示或可得
    而知之意思，則原告依上揭規定請求被告償還，並給付自九
    十年十二月六日至清償日止，按年息百分之五計算之法定遲
    延利息，洵屬有據，應予准許。逾此範圍之請求，核無理由
    ，應予駁回。
伍、兩造其餘攻擊或防禦方法及未經援用之證據，經本院斟酌後
    ，認均不足以影響本判決之結果，自無一一詳予論駁之必要
    ，併此敘明。
陸、本判決原告勝訴部分，兩造分別陳明願供擔保，請求宣告假
    執行或免為假執行，經核均無不合，爰分別酌定相當之擔保
    金額，予以准許。至原告敗訴部分，其假執行之聲請即失所
    附麗，應予駁回。
柒、據上論結：本件原告之訴為一部有理由，一部無理由，爰依
    民事訴訟法第七十九條、第三百九十條第二項，第三百九十
    二條第二項，判決如主文。
中    華    民    國  九十五  年    一    月  二十五  日
                  民事第五庭    法  官  蔡世祺
以上正本係照原本作成。
如對本判決上訴，須於判決送達後廿日內向本院提出上訴狀。
中    華    民    國  九十五  年    一    月  二十五  日
                                書記官  黃媚鵑


司法院資訊處製作；財團法人民間司法改革基金會備份。
